臺灣花蓮地方法院民事判決　九十三年簡上字第四二號
　　上　訴　人　甲○○
　　被上訴人　　乙○○
右當事人間遷讓房屋事件，上訴人對於中華民國九十三年七月九日本院玉里簡易庭九
十二年度玉簡字第四○號第一審判決提起上訴，本院於中華民國九十三年十一月三十
日言詞辯論終結，判決如左：
    主      文
原判決命上訴人應自門牌號碼花蓮縣富里鄉○○路三五號之房屋遷出，並返還交付與
被上訴人部分，及該部分假執行之宣告與原判決訴訟費用之裁判均廢棄。
右廢棄部分被上訴人在第一審之訴駁回。
其餘上訴駁回。
第一、二審訴訟費用由被上訴人負擔五分之四，餘由上訴人負擔。
    事  實
甲、上訴人方面：
  一、聲明：(一)原判決廢棄。
            (二)右廢棄部分，駁回被上訴人在第一審之訴。
  二、陳述：除與原審判決書所載者相同茲予引用外，補稱：花蓮縣富里鄉○○路三
      五號房屋（下稱系爭房屋）係兩造於六十七年婚後，於七十六年因耕作國有土
      地而搬遷至系爭房屋居住，迄七十七年由國家放領取得農地及系爭不動產，而
      被上訴人於八十二年九月六日已遷出戶籍。兩造固於九十二年間經鈞院判決離
      婚，但該不動產係在上訴人得依民法第一千零三十條之一規定聯合財產關係消
      滅後之剩餘財產分配請求權之合法占有權利。上訴人無工作，亦無謀生能力，
      亦無自有房屋可供居住，原審未定履行期間，亦陷於生活無著之境，故請求准
      予撤銷原判決。
  三、證據：援用原審之立證方法。
乙、被上訴人方面：
  一、聲明：駁回上訴。
  二、陳述：除與原審判決書所載者相同茲予引用外，補稱：系爭房屋為台東農場所
      有，分配給我，我請求上訴人返還系爭房屋之依據為占有物返還請求權；我於
      七十六年間占有系爭房屋，但因上訴人不幫忙種田，故搬到位於台東縣池上鄉
      之舊屋，在池上鄉住了幾年，才將戶籍遷入，上訴人目前仍不讓我搬回去，上
      訴人當初是跟我結婚，於七十六年間住在系爭房屋，上訴人與我離婚之後，已
      非榮眷，無權居住，但上訴人不肯我住進去，也不肯搬離，系爭房屋是台東農
      場配給我的，她應該搬出去。
  三、證據：援用原審之立證方法。
    理  由
一、本件被上訴人於原審主張：系爭房屋為行政院國軍退除役官兵輔導委員會台東農
    場所有，並配住與被上訴人，被上訴人前雖與上訴人為夫妻，惟兩造業已判決離
    婚確定，然上訴人仍設籍系爭房屋，且繼續居住於系爭房屋內，不肯搬離，爰依
    占有之法律關係，請求上訴人將戶籍遷出，並自系爭房屋遷出，將系爭房屋返還
    與被上訴人等語。上訴人於原審則以：被上訴人就系爭房屋無所有權，兩造於九
    十二年間離婚，依民法第一千零三十條之一規定，上訴人有聯合財產之剩餘財產
    分配請求權，故有權占有系爭房屋等語置辯。
二、按占有人，其占有被侵奪者，得請求返還其占有物。占有被妨害者，得請求除去
    其妨害。占有有被妨害之虞者，得請求防止其妨害，民法第九百六十二條定有明
    文。是以，該條所規定占有人之物上請求權，係以請求權人係占有物之占有人為
    前提。經查：上訴人主張：被上訴人於八十二年九月六日，將戶籍自系爭房屋遷
    出；被上訴人亦自陳：其配住系爭房屋之後，因上訴人不幫忙種田，故搬到位於
    花蓮縣池上鄉之舊屋，在池上鄉住了幾年，才將戶籍遷入，因上訴人不准其進去
    系爭房屋，所以其進不去等語。而被上訴人確於八十二年九月六日，將戶籍由系
    爭房屋遷出至台東縣池上鄉，有戶籍登記簿在卷可參（見原審卷第三十一頁）；
    復參以被上訴人不能自由進出系爭房屋，顯見其對系爭房屋並無管理支配之能力
    ，是被上訴人早已非系爭房屋之占有人，自無民法第九百六十二條所規定之占有
    人物上請求權。據此，被上訴人依據占有之法律關係請求上訴人搬遷交還系爭房
    屋，自屬無據，應予駁回，上訴人此部份之上訴，為有理由。
三、次按上訴制度乃係不服下級法院之判決，請求上級法院救濟之程序，當事人利用
    此項程序應有必要性，此即上訴之利益。經查：原判決就被上訴人請求上訴人將
    戶籍自系爭房屋遷出部分，為被上訴人敗訴之判決，亦即為上訴人勝訴之判決，
    是上訴人就此勝訴部分，併同請求廢棄原判決，顯無上訴利益，應予駁回。
四、綜上所述，被上訴人依占有之法律關係，請求上訴人自系爭房屋遷出，並交還系
    爭房屋與被上訴人，為無理由，上訴人就此部分請求將原判決廢棄改判，為有理
    由，應予准許。上訴人逾此之上訴，則無上訴利益，應予駁回。
五、本件事證已明，兩造其餘陳述及攻擊防禦方法，與判決結果無涉，爰不一一論斷
    ，併予敘明。
據上論結，本件上訴一部為有理由，一部為無理由，依民事訴訟法第四百三十六條之
一第三項、第四百四十九條第一項、第四百五十條、第七十九條，判決如主文。
中　　　華　　　民　　　國　　　九十三　　　年　　十二　　月　　十四　　日
　　　　　　　　　　　　　　　　臺灣花蓮地方法院民事庭
　　　　　　　　　　　　　　　　　　審判長法官　蕭廣政
　　　　　　　　　　　　　　　　　　　　　法官　蘇嫊娟
　　　　　　　　　　　　　　　　　　　　　法官　李世華
右為正本係照原本作成。
不得上訴第三審（參見民事訴訟法第四百三十六條之二、第四百六十六條）。
中　　　華　　　民　　　國　　九十三　　年　　 十二　　 月　　 十七　　 日
~B法院書記官　陳賜福　陳賜福
